【裁判字號】    98,勞上易,17
【裁判日期】    980714
【裁判案由】    給付資遣費等
【裁判全文】
臺灣高等法院民事判決                98年度勞上易字第17號
上   訴   人  丙○○
被 上  訴 人  幸福人壽保險股份有限公司
法 定代理 人  乙○○
訴 訟代理 人  戊○○
被 上  訴 人  甲○○
兼訴訟代理人  丁○○
上列當事人間請求給付資遣費等事件，上訴人對於中華民國97年
9月23日臺灣桃園地方法院96年度勞訴字第19號第一審判決，提
起上訴，並於本院為訴之追加，本院於98年6月23日言詞辯論終
結，判決如下：
    主      文
上訴及追加之訴均駁回。
第二審訴訟費用（含追加之訴部分）由上訴人負擔。
    事實及理由
一、按在第二審為訴之變更或追加，非經他造同意，不得為之。
    但請求之基礎事實同一者，不在此限。民事訴訟法第446條
    第1項及第255條第1項第2款分別定有明文。查上訴人在原審
    請求確認僱傭關係存在等，其中依據民法第179條不當得利
    之法律關係，請求被上訴人丁○○（下稱丁○○）與被上訴
    人幸福人壽保險股份有限公司（下稱幸福人壽公司）應給付
    伊新臺幣（下同）16萬2,982元本息及請求被上訴人甲○○
    （下稱甲○○）與幸福人壽公司應給付伊4,000元本息部分
    ，嗣於本院追加佣金請求權為訴訟標的（見本院卷第72頁反
    面），核其請求均係基於其介紹邱雯莉、邱雯鈴、李永強保
    險契約之佣金，其請求之基礎事實係屬同一，揆諸上述規定
    ，毋庸得被上訴人同意，應予准許。
二、上訴人主張：
  (一)伊自民國（下同）86年6月起擔任幸福人壽公司之業務員，
    雙方並於同年8月2日簽訂業務人員聘僱契約，其性質應為僱
    傭契約（下稱系爭僱傭契約）。嗣伊於同年9月申請加入幸
    福人壽公司之菁英專案，因伊於同年7月已招攬以邱雯莉、
    邱雯鈴為被保險人之投保，且將收取之保險費94萬4,716元
    給付幸福人壽公司，已達成上開菁英專案自85年12月21日起
    至86年12月26日止之業績要求，應可領取10萬元之菁英專案
    達成津貼。
  (二)嗣伊於87年2月24日晉升為幸福人壽公司之業務主任，然幸
    福人壽公司不僅自87年7月起即未給付伊薪資，更於87年12
    月22日違法將伊解僱，伊仍繼續上班至90年12月始終止系爭
    僱傭契約，是伊與幸福人壽公司間之僱傭關係至90年12月31
    日止均屬存在，伊並得請求給付自87年7月起至90年12月止
    之薪資71萬4,000元、資遣費8萬5,000元。又伊所招攬以邱
    雯莉、邱雯鈴、李永強為被保險人之保險，幸福人壽公司、
    丁○○尚積欠伊以邱雯莉、邱雯鈴為被保險人之第3至5年續
    期保費佣金16萬2,982元，幸福人壽公司及甲○○積欠伊以
    李永強為被保險人之續期保費佣金4,000元。
  (三)又伊曾向幸福人壽公司借用135萬元（下稱系爭借款，該借
    款契約下稱系爭借款契約），並以伊所有坐落桃園縣桃園市
    ○○○段337-301、337-302地號土地及其上同段3182建號建
    物（下稱系爭房地）設定本金最高限額162萬元之抵押權（
    下稱系爭抵押權）予幸福人壽公司，經伊清償45萬1,771元
    抵充本金，再以幸福人壽公司積欠伊之前揭款項抵銷，幸福
    人壽公司對伊已無債權存在，其竟聲請原法院以94年度執字
    第24776號強制執行事件（下稱系爭強制執行程序及系爭強
    制執行事件）執行伊之財產，伊自得請求撤銷系爭強制執行
    程序，並請求塗銷系爭抵押權。
  (四)爰依民法第179條、薪資請求權、資遣費請求權、強制執行
    法第14條之規定，訴請：(1)確認伊與幸福人壽公司間之僱傭
    關係至90年12月31日止存在。(2)幸福人壽公司應給付伊10萬
    元及自86年8月2日起算之法定遲延利息。(3)幸福人壽公司及
    丁○○應給付伊9,957元及自87年12月22日起算之法定遲延
    利息。(4)幸福人壽公司應給付伊8萬5,000元。(5)幸福人壽公
    司及丁○○應給付伊16萬2,982元及自89年8月1日起算之法
    定遲延利息。(6)幸福人壽公司應給付伊71萬4,000元及自91
    年1月1日起算之法定遲延利息。(7)幸福人壽公司及甲○○應
    給付伊4,000元及自88年4月1日起算之法定遲延利息。(8)確
    認幸福人壽公司就伊所有系爭房地設定之系爭抵押權擔保之
    債權不存在，並應塗銷系爭抵押權。(9)系爭強制執行程序應
    予撤銷（見原審卷第245至246頁）。原審為上訴人敗訴之判
    決，上訴人就其中(5)(7)(9)聲明不服，提起上訴，並於本院追
    加依佣金請求權為請求，其餘部分則未據聲明不服，已告確
    定。並於本院聲明：(1)原判決關於駁回伊後開第2至4項之訴
    部分廢棄。(2)系爭強制執行程序應予撤銷。(3)幸福人壽公司
    及丁○○應給付伊16萬2,982元及自89年8月1日起算之法定
    遲延利息。(4)幸福人壽公司及甲○○應給付伊4,000元及自
    88年4月1日起算之法定遲延利息。
三、被上訴人則以：上訴人本件訴訟標的主張之佣金請求權、薪
    資請求權及資遣費請求權，與上訴人於原法院對伊等所提94
    年度勞訴字第41號給付資遣費等事件（下稱前訴訟，其判決
    下稱前確定判決）之訴訟標的相同，上訴人本件請求應受既
    判力效力所及，其訴為不合法。上訴人對伊等並無契約上或
    不當得利請求權，自不得主張以對伊等所有之債權與系爭借
    款債務抵銷。上訴人向幸福人壽公司借用系爭借款，並以系
    爭房地設定抵押權予幸福人壽公司，惟上訴人僅清償45萬
    1,771元，其中34萬2,997元抵充利息，其餘10萬8,037元抵
    充本金，上訴人尚未清償完畢，自不得請求撤銷系爭強制執
    行程序及塗銷系爭抵押權等語，資為抗辯。並於本院聲明：
    上訴駁回。
四、兩造不爭執之事項：
  (一)上訴人自86年6月間起擔任幸福人壽公司之保險業務員，嗣
    於同年9月間申請參加幸福人壽公司之菁英專案。
  (二)上訴人於前訴訟依據菁英專案之約定、民法第565條、第566
    條、第568條、其與幸福人壽公司間之系爭僱傭契約、勞動
    基準法（下稱勞基法）第16條、第17條之規定，請求幸福人
    壽公司給付菁英專案達成津貼10萬元、自87年7月起至90年
    12月止之薪資71萬4,000元、邱雯莉、邱雯鈴、李永強、鄭
    高允為被保險人之佣金18萬2,999元、資遣費8萬5,000元，
    經原法院駁回其請求確定（見原審卷第61至68頁）。
  (三)上訴人於87年9月22日向幸福人壽公司借用系爭借款135萬元
    ，並以系爭房地設定本金最高限額162萬元之系爭抵押權予
    幸福人壽公司，上訴人共清償本息45萬1,771元（見本院卷
    第74頁）。
五、上訴人又主張：幸福人壽公司於87年12月22日違法將伊解僱
    ，經伊於90年12月間終止系爭僱傭契約，伊與幸福人壽公司
    間之僱傭關係至90年12月31日止均屬存在，伊並得請求給付
    該期間之薪資71萬4,000元、資遣費8萬5,000元、菁英專案
    達成津貼10萬元，幸福人壽公司、丁○○積欠伊續期保費佣
    金16萬2,982元、幸福人壽公司、甲○○積欠伊續期保費佣
    金4,000元，系爭借款扣除伊已清償之45萬1771元，及幸福
    人壽公司積欠伊之前揭款項後，幸福公司對伊已無債權存在
    等語。惟此為被上訴人所否認，並以前開情詞置辯。則本件
    所應審究者厥為：(一)上訴人本件請求是否為前確定判決既判
    力效力所及？上訴人得否依不當得利請求續期保費佣金16萬
    2,982元、4,000元？(二)上訴人得否請求幸福人壽公司撤銷系
    爭強制執行程序？茲分別論述如下：
  (一)上訴人本件請求是否為前確定判決既判力效力所及？上訴人
    得否依不當得利請求續期保費佣金16萬2,982元、4,000元？
    (1)上訴人主張：伊得依佣金請求權請求權、民法第179條之
      不當得利請求權，請求幸福人壽公司、丁○○給付伊關於
      邱雯莉、邱雯鈴部分之續期保費佣金16萬2,982元；幸福
      人壽公司、甲○○給付伊關於李永強部分之續期保費佣金
      4,000元等語。被上訴人則抗辯：上訴人請求伊等給付佣
      金經前確定判決為上訴人敗訴之判決，上訴人不得再請求
      伊等給付等語。
    (2)按除別有規定外，確定之終局判決就經裁判之訴訟標的，
      有既判力，民事訴訟法第400條第1項定有明文。
    (3)經查，上訴人於前訴訟依據佣金請求權，主張其招攬邱雯
      莉、邱雯鈴、李永強、鄭高允為被保險人之續期保費佣金
      18萬2,999元應由其領取，幸福人壽公司竟將應發給之佣
      金分別發給丁○○17萬2,929元、甲○○1萬70元等語。經
      前確定判決認：幸福人壽公司之服務權移轉作業辦法規定
      其業務人員離職時，由其直轄業務主管接續為保戶服務，
      續期佣金按表定給付予其直轄業務主管，且此約定並未違
      反法律之強制或禁止規定，亦無違反憲法第15條、第16條
      、民法第565條、第566條、第568條、勞基法第16條、第
      17條規定之情事，故上訴人主張該約定為無效，顯無可取
      。且上訴人早於88年1月1日起經幸福人壽公司終止系爭僱
      傭契約，則幸福人壽公司依服務權移轉作業辦法規定，將
      邱雯莉、邱雯鈴、鄭高允、李永強之續期保費佣金，分別
      發放予丁○○17萬2,929元、甲○○1萬70元，自屬有據，
      不因上訴人嗣後再於88年5月重新獲聘為幸福人壽公司之
      業務主任，而影響已發給丁○○、甲○○續期保費佣金之
      效力等語，而為上訴人敗訴之判決，業據本院依職權調閱
      前訴訟案卷查明屬實，並有前確定判決1件在卷足憑（見
      原審卷第61至68頁），是本件上訴人仍依佣金請求權，請
      求幸福人壽公司、丁○○給付邱雯莉、邱雯鈴部分之佣金
      16萬2,982元、請求幸福人壽公司、甲○○給付李永強部
      分之佣金4,000元，其訴訟標的自屬已經前確定判決裁判
      ，上訴人此部分之請求違反民事訴訟法第400條第1項之規
      定，自屬不合法。至上訴人主張不當得利之訴訟標的，並
      未經前訴訟之終局判決為裁判，就不當得利部分並無既判
      力，則無違反民事訴訟法第400條之一事不再理之原則。
    (4)次按法院於確定判決理由中，對訴訟標的以外當事人所主
      張或抗辯之重要爭點，本於兩造辯論之結果所為之判斷結
      果，除有顯然違背法令，或當事人提出新訴訟資料足以推
      翻原判斷之情形外，於同一當事人間，就與該重要爭點有
      關之他訴訟，不得再為相反之主張，法院亦不得作相異之
      判斷，始符民事訴訟法上誠信原則（最高法院96年台上字
      第307號、96年台上字第1782號、96年台上字第2569號、
      96年台上字第2745號判決意旨參照）。
    (5)上訴人又主張：幸福人壽公司將邱雯莉、邱雯鈴部分之佣
      金16萬2,982元給付予丁○○，另將李永強部分之佣金
      4,000元給付予甲○○，係屬不當得利等語。經查，幸福
      人壽公司之業務人員離職時，由其直轄業務主管接續為保
      戶服務，續期佣金按表定給付；各級業務主管離職時，由
      其上一代主管接續或指定服務人員為保戶服務，續期佣金
      按表定給付等情，有幸福人壽公司服務權移轉作業辦法附
      卷可憑（見原審卷第146頁），且為上訴人於前訴訟所不
      爭執（見前訴訟卷第197頁），而系爭僱傭契約經幸福人
      壽公司於88年1月1日終止，上訴人請求確認兩造間之僱傭
      關係至90年12月31日止均存在之部分復經原審判決駁回而
      未據其聲明不服而告確定，上訴人與幸福人壽公司間之系
      爭僱傭契約既已確定不存在，故幸福人壽公司於上訴人離
      職後，因上訴人招攬之保戶仍有繼續為其服務之必要，而
      依其服務權移轉作業辦法，將續期保費佣金分別給付予丁
      ○○、甲○○，其等受領續期保費即非無法律上之原因，
      又幸福人壽公司並未受有領取該等續期保費佣金之利益，
      故上訴人依據民法第179條不當得利之法律關係，請求幸
      福人壽、丁○○給付續期保費佣金16萬2,982元；幸福人
      壽、甲○○給付續期保費用金4,000元，自屬無據。
  (二)上訴人得否請求幸福人壽公司撤銷系爭強制執行程序？
    (1)上訴人主張：伊曾向幸福人壽公司借用系爭借款135萬元
      ，並以系爭房地設定系爭抵押權予幸福人壽公司，惟伊已
      清償45萬1,771元，且幸福人壽尚積欠伊菁英專案達成津
      貼10萬元、薪資71萬4,000元、資遣費8萬5,000元、保險
      佣金16萬2,982元、4,000元，經抵銷後，幸福人壽公司對
      伊已無債權存在等語。幸福人壽公司則抗辯：上訴人清償
      45萬1,771元中之34萬2,997元抵充利息，其餘10萬8,037
      元抵充本金，且上訴人對伊並無菁英專案達成津貼、薪資
      、資遣費、保險佣金等債權存在，上訴人尚未清償完畢等
      語。
    (2)經查，上訴人於87年9月22日以系爭房地設定本金最高限
      額162萬元之系爭抵押權予幸福人壽公司，向幸福人壽公
      司借用系爭借款135萬元，嗣上訴人僅清償部分本息45萬
      1,771元，自91年1月15日未依約清償本息，經幸福人壽公
      司向原法院聲請94年度拍字第3號裁定准予拍賣系爭房地
      等情，業經本院依職權調閱系爭強制執行事件案卷（下稱
      執行卷）查明屬實，並有民事裁定、系爭借款契約、約定
      書、抵押權設定契約書、他項權利證明書、土地及建物登
      記謄本附於執行卷內可憑（見執行卷第4、5、8至14頁）
      ，復據幸福人壽公司提出還款明細表1紙為證（見本院卷
      第75頁），上訴人就其已清償45萬1,771元亦不爭執，自
      堪採信為真實。
    (3)又上訴人雖主張其清償之45萬1,771元應全部抵充本金云
      云。惟查，依系爭借款契約第1條第3項約定：「還本付息
      期間之本息計算方式：還本付息期間每期應付本息是以年
      金法，根據本案浮動借款利率攤提計算而得」，另上訴人
      出具之約定書第3條亦約定：「立約人（即上訴人）清償
      或分期清償債務時，依各項費用、違約金、利息、遲延利
      息及本金之順序抵償立約人所負債務」（見執行卷第8、9
      頁），是上訴人借用系爭借款既係約定依年金法計算每期
      應付本息，並未約定其所清償金額均得先抵充本金，故上
      訴人主張其清償45萬1,771元均應全數抵充本金云云，即
      屬無據。次查，上訴人固主張幸福人壽公司尚積欠伊菁英
      專案達成津貼10萬元、薪資71萬4,000元、資遣費8萬
      5,000 元、保險佣金16萬2,982元、4,000元，其亦得主張
      抵銷云云。惟查，上訴人依據菁英達成專案之約定、民法
      第565 條、第566條、第568條、勞基法第16條、第17條、
      請求幸福人壽公司給付前揭金額，均經前訴訟駁回其請求
      確定，上訴人確定並無該等債權存在，自不得以該等債權
      主張與系爭借款抵銷。又上訴人依據民法第179條不當得
      利之規定請求幸福人壽公司給付前揭金額，經原審駁回其
      請求，其僅就續期保費佣金16萬2,982元、4,000元部分提
      起上訴，惟幸福人壽公司就該部分不成立不當得利，已如
      前述，故上訴人主張以續期保費佣金與系爭借款抵銷，亦
      屬無據。至上訴人依民法第179條之規定請求其餘菁英專
      案達成津貼、薪資、資遣費等部分未據上訴人聲明不服，
      均已告確定，上訴人對幸福人壽公司自無任何不當得利債
      權可言，故上訴人主張與系爭借款債權抵銷云云，即屬無
      據。
    (4)綜上，上訴人僅清償系爭借款本息45萬1,771元，顯然尚
      未全部清償系爭借款本息，故上訴人請求幸福人壽公司撤
      銷系爭強制執行程序，洵屬無據。
六、綜上所述，上訴人主張：幸福人壽公司、丁○○領取續期保
    費佣金16萬2,982元；幸福人壽公司、甲○○領取續期保費
    佣金4,000元，均為不當得利，伊已清償系爭借款云云，為
    不可採。被上訴人抗辯：伊等未積欠上訴人續期保費佣金，
    上訴人尚未清償系爭借款，為可採。從而，上訴人依民法第
    179條之規定，請求幸福人壽公司、丁○○給付16萬2,982元
    ；幸福人壽公司、甲○○給付4,000元，及分別自89年8月1
    日、88年4月1日起算之法定遲延利息；暨依強制執行法第14
    條之規定，請求撤銷系爭強制執行程序，為無理由，應予駁
    回。原審為上訴人敗訴之判決，於法核無不合。上訴意旨指
    摘原判決不當，求予廢棄改判，為無理由，應予駁回。又其
    追加之訴為不合法，亦應予以駁回。
七、本件事證已臻明確，兩造其餘主張、舉證及攻擊防禦方法，
    經審酌後核與判決結果不生影響，爰不再一一論述，附此敘
    明。
據上論結，本件上訴為無理由，追加之訴為不合法，依民事訴訟
法第449條第1項、第78條，判決如主文。
中    華    民    國    98    年    7     月    14    日
                    勞工法庭
                        審判長法  官  黃騰耀
                              法  官  楊絮雲
                              法  官  周舒雁
正本係照原本作成。
不得上訴。
中    華    民    國    98    年    7     月    14    日
                              書記官  秦仲芳


司法院資訊處製作；財團法人民間司法改革基金會備份。
